臺灣高等法院臺中分院刑事判決　　　　100年度上訴字第126號
上　訴　人　臺灣彰化地方法院檢察署檢察官
上　訴　人
即　被　告　洪添才
選任辯護人　許家瑜律師
上列上訴人等因被告妨害性自主案件，不服臺灣彰化地方法院99
年度訴字第975號，中華民國99年11月19日第一審判決（起訴案
號：臺灣彰化地方法院檢察署98年度偵續字第127號），提起上
訴，本院判決如下：
    主  文
原判決關於乘機性交罪部分暨所定應執行刑均撤銷。
洪添才犯乘機性交罪，處有期徒刑壹年拾月。
其他上訴駁回。
洪添才上訴駁回部分與撤銷改判部分所處之刑，應執行有期徒刑
貳年，緩刑伍年，緩刑期間付保護管束。
    事  實                                                                
一、洪添才明知代號0000-0000（下稱Ａ女，已成年，真實姓名
    年籍詳卷）為中度智能障礙人士，竟基於乘機性交之犯意，
    利用Ａ女因智能障礙、心智缺陷，對於現實生活認知及是否
    與人發生性交行為之道德判斷能力、處理能力均有不足，而
    不知抗拒之情形下，於民國（下同）98年4月10日下午4時許
    ，在其位在彰化縣芬園鄉○○村○○路○段183巷21號住處前
    ，見Ａ女行經該處，便招引Ａ女進入其住處屋內房間裡，趁
    此機會，以其陰莖插入Ａ女陰道之方式，對Ａ女發生性交行
    為1次得逞。嗣因洪添才之鄰居代號0000-0000B號（下稱鄰
    人Ｄ，真實姓名年籍詳卷）見Ａ女進入洪添才住處，發覺有
    異，乃撥打電話通知通知Ａ女之夫代號0000-0000A（下稱Ｂ
    男，真實姓名年籍詳卷），Ｂ男隨即報警處理，並趕至洪添
    才上開住處外等候。洪添才聽聞Ｂ男及警方在屋外，乃於同
    日下午4時餘許，獨自一人開門走出屋外察看，Ｂ男見洪添
    才走出屋外，遂向洪添才質問Ａ女行蹤，洪添才竟基於妨害
    名譽之接續犯意，先後2次於不特定人得以共見共聞之上開
    住處外，以「是你妻子自己要來給我騎的」等語誹謗Ａ女，
    足以毀損Ａ女之社會評價。
二、案經彰化縣警察局彰化分局報請及Ａ女之夫Ｂ男訴請臺灣彰
    化地方法院檢察署檢察官偵查起訴。
    理  由                                                                
壹、證據能力部分：
一、按被告以外之人於審判外之言詞或書面陳述，除法律有規定
    者外，不得作為證據，刑事訴訟法第159條第1項定有明文；
    而所謂法律有規定者，即包括同法第159條之1至之5所規定
    傳聞證據具有證據能力之例外情形，如符合該等規定，自例
    外具有證據能力。次按，被告以外之人（包括證人、鑑定人
    、告訴人、被害人及共同被告等）於審判外之陳述雖不符刑
    事訴訟法第159條之1至之4等4條之規定，而經當事人於審判
    程序同意作為證據，法院審酌該言詞陳述或書面陳述作成時
    之情況，認為適當者，亦得為證據；當事人、代理人或辯護
    人於法院調查證據時，知有刑事訴訟法第159條第1項不得為
    證據之情形，而未於言詞辯論終結前聲明異議者，視為有前
    項之同意，同法第159條之5定有明文。立法意旨在於傳聞證
    據未經當事人之反對詰問予以核實，原則上先予排除。惟若
    當事人已放棄反對詰問權，於審判程序中表明同意該等傳聞
    證據可作為證據；或於言詞辯論終結前未聲明異議，基於尊
    重當事人對傳聞證據之處分權，及證據資料愈豐富，愈有助
    於真實發見之理念，且強化言詞辯論主義，使訴訟程序得以
    順暢進行，上開傳聞證據亦均具有證據能力。
二、經查：
(一)、按被告以外之人於檢察事務官、司法警察官或司法警察調查
    中所為之陳述，與審判中不符時，其先前審判外之陳述具有
    較可信之特別情況，且為證明犯罪事實存否所必要者，得為
    證據，刑事訴訟法第159條之2定有明文。本件證人Ａ女之女
    代號0000-0000C（下稱Ｃ女，真實姓名年籍詳卷）、鄰人Ｄ
    於警詢中之陳述，為被告以外之人於審判外之陳述，並經辯
    護人於準備程序時爭執Ｃ女警詢陳述之證據能力（本院卷第
    35頁、原審卷第21至22頁），又Ｃ女及鄰人Ｄ均未於法院審
    理時作證陳述，核與刑事訴訟法第159條之2規定不符，故依
    刑事訴訟法第159條第1項之規定，無證據能力，又被告於刑
    事上訴狀指稱原判決未審酌鄰人Ｄ於警詢所言云云（本院卷
    第14至15頁），惟鄰人Ｄ於警詢所陳無證據能力，業如前述
    ，自無從採為認定事實之基礎，附此敘明。至於證人Ａ女、
    Ｂ男、簡慶強於警詢中之陳述，雖亦為審判外之陳述，且經
    辯護人於準備程序時爭執其證據能力（本院卷第35頁、原審
    卷第21至22頁），然證人Ｂ男、簡慶強、Ａ女於法院審理時
    有分別到庭具結經交互詰問（原審卷第72至75頁、第80至81
    頁、本院100年5月11日審理筆錄第3至12頁），其等之陳述
    內容為證明本案犯罪事實存否所必要，又審酌證人Ｂ男、簡
    慶強、Ａ女於警局詢問時陳述的時點，相較於原審審理時陳
    述的時點，更為接近案發時點，對於相關情節的記憶自然較
    為鮮明，其就親自見聞之事實，在偵查人員逐一詳細詢問下
    所為之完整陳述，未受到人情或外力的干擾，自然具有較可
    信之特別情況，經審酌證人Ａ女、Ｂ男、簡慶強前後陳述之
    原因、過程、內容、功能等外在環境加以觀察，足認其等於
    警詢之陳述，並無違法取供之情形，且係出於真意而為陳述
    ，已足以確保其信用性，故認證人Ａ女、Ｂ男、簡慶強於警
    詢中之陳述得採為本案證據。
(二)、又證人Ａ女、Ｃ女、Ｂ男、警員吳元傑於偵查中向檢察官所
    為之陳述，雖屬被告以外之人於審判外所為之陳述，為傳聞
    證據，惟現階段刑事訴訟法規定檢察官代表國家偵查犯罪、
    實施公訴，依法其有訊問被告、證人及鑑定人之權，證人、
    鑑定人且須具結，而實務運作時，檢察官偵查中向被告以外
    之人所取得之陳述，原則上均能遵守法律規定，不致違法取
    供，其可信度極高，是以，刑事訴訟法於92年2月6日修正時
    ，即為兼顧理論與實務，以該法第159條之1第2項規定，除
    顯有不可信之情況者外，得為證據（刑事訴訟法第159條之1
    立法理由參照）。審酌證人Ａ女、Ｃ女、Ｂ男、警員吳元傑
    於偵查中所為之證述，並非違法取得，且無顯有不可信之情
    形，應認上開證人於偵查中向檢察官所為之證述，可作為本
    案證據。
(三)、另公訴人、被告及辯護人就下列所引用之佑民醫療社團法人
    佑民醫院受理疑似性侵害事件驗傷診斷書、內政部刑事警察
    局98 年9月2日刑醫字第0980078611號鑑驗書、內政部刑事
    警察局99 年3月15日刑醫字第0990032980號函及所檢附之刑
    事案件證物採驗紀錄表、彰化縣警察局彰化分局99年3月22
    日彰警分偵字第0990008554號函、彰化縣警察局彰化分局99
    年4月2日彰警分偵字第0990011802號函及檢附之刑事案件報
    告書及採驗紀錄表、性侵害案件減述作業訊前訪視紀錄、真
    實姓名對照表、警員職務報告、被害人Ａ女所有之中華民國
    身心障礙手冊影本、財團法人彰化基督教醫院99年3月16日
    九十九彰基醫事字第099030049號函所附之被害人Ａ女於精
    神科就診之病歷資料、財團法人彰化基督教醫院精神科彰基
    精鑑字第099040002號精神鑑定報告書、財團法人彰化基督
    教醫院99年7月5日九十九彰基鑑字第099070002號函等證據
    ，均未爭執證據能力，且本院審酌證據作成之形式，均無瑕
    疵、與待證事實有關聯性等情況，認為適當，且無違法取得
    之情形，既經本院依刑事訴訟法第165條第1項之規定踐行調
    查證據程序，亦應具有證據能力。
(四)、卷附現場照片，並非供述證據，無傳聞法則之適用，與本案
    待證事實具有關聯性，且無證據證明係公務員違法取得之物
    ，亦得採為證據。
貳、實體方面：
一、訊據上訴人即被告洪添才（下稱被告）於本院審理時坦承確
    實有於前揭時、地，以其陰莖插入Ａ女陰道之方式，對Ａ女
    為性交行為1次，及於Ｂ男向其質問Ａ女行蹤時，當場以「
    是你妻子自己要來給我騎的」等語辱罵等事實不諱，惟辯稱
    ：伊不知道Ａ女有智能障礙，當天是因為和Ｂ男對罵才會說
    不好聽的話云云。
二、經查：
(一)、本件查獲經過，係被告之鄰人Ｄ見Ａ女進入被告住處，發覺
    有異，撥打電話通知Ａ女之丈夫Ｂ男，Ｂ男乃報警處理，並
    趕至被告上開住處外等候乙節，迭據被告於原審及本院審理
    時供承在卷（原審卷第22、84頁、本院100年5月11日審理筆
    錄第17頁），核與證人Ｂ男於警詢、偵查中及原審審理時證
    述情節（偵字第5141號卷第13頁、偵續字第127號卷第23頁
    、原審卷第80 至81頁）相符，堪信屬實。復觀諸被害人Ａ
    女於警詢陳稱：當天我要去買東西，經過被告家，看見被告
    在他家巷口叫我，我就跟著被告進去他家等語（偵字第5141
    號卷第5頁）；於偵查中證稱：「（是否在98年4月10日去他
    〔指被告〕家找他？為何事？）那天他在他家門口坐，我經
    過他家，他看見我，叫我進去坐，我就跟他進去他家，他叫
    我先進去」等語（偵字第5141號卷第37頁），足證被害人Ａ
    女於案發當天係因行經被告住處門前，受被告之招引而進入
    被告住處屋內房間裡。是本件被告於案發當天，見被害人Ａ
    女行經其住處門前，便招引Ａ女進入其住處屋內房間裡，嗣
    因被告之鄰人Ｄ見Ａ女進入被告住處，發覺有異，遂撥打電
    話通知Ａ女之丈夫Ｂ男，Ｂ男乃報警處理，並趕至洪添才上
    開住處外等候之事實，堪以認定。
(二)、被告洪添才確實有於98年4月10日下午4時許，在其位在彰化
    縣芬園鄉○○村○○路○段183巷21號住處房間裡，以其陰莖
    插入Ａ女陰道之方式，與Ａ女發生性交行為1次之事實，業
    據被告於原審及本院供承在卷（原審卷第22、83頁、本院10
    0年5月11日審理筆錄第16至17頁）。又證人即被害人Ａ女於
    偵查中亦證稱：其於案發當天有至被告住處房間，被告有脫
    去其之褲子並撫摸其之下體等語（偵字第5141號卷第39 頁
    ），且被害人Ａ女於案發後隨即由其夫Ｂ男帶往佑民醫療社
    團法人佑民醫院採集相關檢體送驗，檢驗結果：於案發當天
    Ａ女所穿著之內褲、Ａ女之外陰部及陰道深部所採集之檢體
    中均發現有精子細胞，經分層萃取DNA檢測，Ａ女內褲、外
    陰部及陰道深部精子細胞層（主要型別）DNA與被告洪添才
    （因警方採驗紀錄表將涉嫌人「洪添才」誤植為「蔡添才」
    ，故內政部警政署刑事警察局鑑驗書誤載為涉嫌人「蔡添才
    」）之DNA-STR型別相同等情，亦有內政部刑事警察局98年9
    月2日刑醫字第0980078611號鑑驗書、內政部刑事警察局99
    年3月15日刑醫字第0990032980號函及所附刑事案件證物採
    驗紀錄表、彰化縣警察局彰化分局99年3月22日彰警分偵字
    第0990008554號函、彰化縣警察局彰化分局99年4月2日彰警
    分偵字第0990011802號函及檢附之刑事案件報告書及採驗紀
    錄表等資料各1份在卷可佐（偵續字第127號卷第16至18頁、
    第45至48頁、第53至55頁）。是本件被告確實有於98年4月
    10日下午4時許，在其位在彰化縣芬園鄉○○村○○路○段
    183巷21號住處房間裡，以其陰莖插入Ａ女陰道之方式，與
    Ａ女發生性交行為1次之事實，應堪認定。
(三)、再者，本件被害人Ａ女經診斷結果確屬中度智能障礙，並領
    有身心障礙手冊等情，有中華民國身心障礙手冊影本1紙（
    偵字第5141號卷密封袋內）、財團法人彰化基督教醫院99年
    3月16 日九十九彰基醫事字第099030049號函及所附被害人
    Ａ女於精神科就診之病歷資料（偵續字第127號卷第40至44
    頁）在卷可佐，堪信屬實。參以證人即Ａ女之女兒Ｃ女於偵
    查中證稱：Ａ女不懂得分辨男女之間的分際，只要有好處跟
    她交換，她就同意對方的要求，Ｂ男常因為Ａ女不懂得拿捏
    男女間的事情而責罵她，Ａ女雖然怕Ｂ男責罵，但只要Ｂ男
    出去工作，Ａ女還是會拿別人的好處，讓別人對她亂來等語
    （偵續字第127號卷第24頁），是依證人Ｃ女所述，被害人
    Ａ女確實有因其智能障礙，不懂得分辨男女分際，致無法抗
    拒他人對其為性交行為之情形。
(四)、且本案被害人Ａ女經檢察官送請財團法人彰化基督教醫院鑑
    定結果，被害人Ａ女於會談時言談型式反覆，智能衡鑑結果
    為中度智能不足，其行為表現與內容皆與臨床相關患者之表
    現相符合，其對現實認知及判斷的能力明顯較常人不足，僅
    存非常簡單的日常生活判斷（例如飲食、喝水等），無法做
    較複雜之社交及道德判斷等情，有財團法人彰化基督教醫院
    精神科彰基精鑑字第099040002號精神鑑定報告書1份（偵續
    字第127號卷第59至64頁）在卷可稽。是依上開鑑定結果可
    知，被害人Ａ女因有智能障礙，而無法做較複雜之社交及道
    德判斷。又關於本件被害人Ａ女與人發生性交之判斷能力，
    究竟係屬「基礎道德判斷」抑或「複雜之社交及道德判斷」
    ？被害人Ａ女有無此方面之認知判斷能力？乙節，亦經財團
    法人彰化基督教醫院補充說明：「一、基礎道德判斷一般指
    單向度、全稱式的簡單命題，例如『不可以偷竊』、『不可
    以讓人碰觸自身下體』；複雜道德判斷則牽涉一個以上的命
    題，例如『妳不讓我碰妳，我就殺妳全家』、『孩子就要餓
    死了，媽媽要不要去偷吃的東西來救命？』。二、多數生活
    上的實際事件都是複雜道德判斷，具有強制性質之性互動亦
    應屬複雜判斷，因個案皆需在考慮『要不要為性行為』之外
    ，另外考慮其他條件（屈從某種恐嚇、減低疼痛、避免暴力
    威脅…等），而本鑑定案所呈現亦應屬複雜道德判斷。三、
    鑑定報告呈現基礎、複雜判斷之目的，旨在說明該個案雖能
    對簡單命題提出表面正確的答案，但在實際生活中，則會因
    為判斷的複雜程度提高，而變成前後不一或無法判斷的情況
    」等情，亦有財團法人彰化基督教醫院99年7月5日九十九彰
    基鑑字第099070002號函文在卷足憑（偵續字第127號卷第69
    頁），本院再就上開財團法人彰化基督教醫院99年7月5日九
    十九彰基鑑字第099070002號函說明欄二所指「本鑑定案所
    呈現亦應屬複雜道德判斷」之判斷依據函詢該院，經覆稱：
    「一、該鑑定案有關複雜道德判斷之推定，與強制性質存在
    與否無絕對關聯。因鑑定時，可以確定受鑑定人之基礎道德
    判斷能力存在，且其內容為不可讓他人碰觸其下體；但當澄
    清個案對相關事件的判斷過程時，可發現其邏輯混亂。這種
    狀況通常是智能不足者，在面對複雜判斷時常見的現象，因
    此推論，個案在事件發生時，其所面對的不是單純『可、不
    可』就能判斷的狀況。二、而現實生活中即使是自願行為，
    也存在多種複雜判斷。例如多數交易行為皆屬自願，但在判
    斷損益平衡時，內容通常極為複雜，因此自願、強制與否，
    和事件為單純或複雜判斷無絕對關聯。三、…『性互動行為
    』、『通姦』，都不是簡單的概念，即使法律文字，關於何
    謂性交尚須嚴格定義，則前述數個名詞，恐非智能不足者所
    能夠全盤精確理解。…『不可碰觸到下體』、『偷竊』（不
    是你的不能拿，5歲小孩子，就能具有『我所擁有』、『非
    我所擁有』的概念），較能被歸類為簡單基礎的判斷」，亦
    有財團法人彰化基督教醫院100年4月1日一○○彰基精鑑字
    第100040001號函附卷可考，則依上開財團法人彰化基督教
    醫院之函文所述，與人發生性交之判斷係屬較複雜之道德判
    斷，被害人Ａ女無法為之。是本件被害人Ａ女確實因智能障
    礙、心智缺陷，對於現實生活認知，及是否與人發生性交行
    為之道德判斷能力、處理能力不足乙節，亦堪認定。被告仍
    執詞上訴謂Ａ女為已婚且維持婚姻生活達二十餘年並育有子
    女三人之人，對於性生活之認知應與常人無異，且Ａ女之精
    神鑑定報告亦認Ａ女之智能障礙程度，應未完全影響其對自
    身性行為應有的基礎道德判斷能力，難對被告繩以乘機性交
    罪之責而應論以通姦云云，要難採取。被告另於上訴狀指稱
    若Ａ女不能判斷可否與人發生性交，自不能就同一行為而為
    不同認定，亦即應同認定Ｂ男與Ａ女之性交行為亦成立乘機
    性交罪云云（本院卷第13至14頁），惟「與丈夫Ｂ男可以發
    生性關係」、「與其他人不可以發生性關係」，此二種命題
    內容不同，其道德判斷並不相同，亦即以Ａ女之智識，判斷
    可不可以與丈夫發生性關係，在明媒正娶長久相處關係上應
    無困難，又Ｂ男為Ａ女之配偶，被告為Ａ女配偶以外之人，
    得否發生性行為，自無從為同一之認定，被告此部分所辯，
    顯屬狡卸，無足採取。
(五)、再被告雖辯稱：不知Ａ女有智能障礙云云，並聲請傳喚證人
    即茄荖村村長簡慶強、證人即嘉興村前任村長李進源到庭作
    證，惟查：
  1.訊之證人簡慶強、李進源於原審審理時雖均證稱：Ａ女外觀
    很正常，其2人不知道Ａ女有智能障礙等語。然查：證人簡
    慶強於辯護人、檢察官分別詰問其平日與Ａ女交往之情形時
    ，另證稱：其不曾與Ａ女交談過，只有見面時會打招呼，其
    與Ａ女通常是擦身而過，並不瞭解Ａ女之談吐情況與內容等
    語（原審卷第73頁）；證人李進源對其平日與Ａ女往來之情
    形亦證稱：其認識Ａ女是因為Ａ女經常在芬草路走來走去，
    常常打招呼，其與Ａ女只交談過1次，該次交談時間不到1分
    鐘（原審卷第76至77頁）。足見證人簡慶強、李進源2人與
    Ａ女均非熟識，且或不曾與Ａ女交談過，或僅曾與Ａ女短暫
    交談過1次（交談時間不到1分鐘），對Ａ女之談吐及精神狀
    況自均不瞭解，當然不知道Ａ女有智能障礙。是證人簡慶強
    、李進源上開不知道Ａ女有智能障礙情形之證言，係本於其
    等自身與Ａ女短暫碰面之自身經驗所為之主觀判斷，難謂無
    率斷之虞，自不能據此推論被害人Ａ女給人之客觀印象。
  2.又訊之被告於原審審理時供稱：伊看過Ｂ男，也知道Ｂ男是
    Ａ女的先生，但因為Ａ女向伊要求發生性關係，伊想說要給
    Ａ女一個交代，所以才與Ａ女發生性關係，是Ａ女自己脫下
    褲子戲弄伊，伊忍不住才跟Ａ女發生關係，發生沒有多久Ｂ
    男就來了，案發當天是Ａ女跑進伊屋內，Ａ女曾去過伊住處
    很多次要求與伊發生性行為，伊是為了給Ａ女交代，才發生
    性行為1次，伊覺得Ａ女不太正常，伊生活並不富裕，經濟
    狀況不好，無收入，只有老人年金可以花用，無特別之異性
    緣或特殊能力等語（原審卷第81頁、第83至84頁）。則依被
    告所述，其生活並不富裕，經濟狀況不好，並無收入，只有
    老人年金可以花用，亦無特別之異性緣或特殊能力，而Ａ女
    為有夫之婦，亦為被告所知悉，然據被告所辯，Ａ女竟多次
    前往年紀老邁，年齡已堪任其父親之被告住處，對被告表示
    求婚，並且主動脫去褲子誘惑被告與其發生性行為，殊與社
    會常情有悖，難以想像。又衡情，被告於案發時已是75歲之
    成年人，社會閱歷豐富，縱不識字且教育程度低落，亦非無
    法辨明事理之人，縱依被告所辯，Ａ女於案發前已多次前往
    被告住處向被告求婚，被告曾多次拒絕，足證被告案發前曾
    多次與Ａ女相處交談，自不難發現Ａ女之心智狀況，確有低
    於常人之處。況被告業於原審審理時自承其有察覺Ａ女不太
    正常等語（原審卷第83頁反面），益證被告於其對Ａ女為性
    交行為時，已知悉Ａ女有智能障礙、心智缺陷之情形。是被
    告辯稱不知Ａ女有智能障礙、心智缺陷云云，顯與事實不符
    ，不足採信。此外，復有刑案現場照片5張在卷可參，足證
    被告確實有利用Ａ女有智能障礙、心智缺陷，不知抗拒而對
    Ａ女為性交行為1次之事實，堪可認定。
(六)、至被告所犯誹謗犯行部分，雖其辯稱：當天是因為和Ｂ男對
    罵，才會上開說不好聽的話，因為對罵當然沒好話云云，辯
    護人並執此主張被告之行為不構成誹謗云云。惟查：被告於
    案發當天確實有於其住處外，先後2次相續對告訴人Ｂ男誹
    謗說「是你太太自己來給我騎的」等具有毀損Ａ女名譽之事
    之言語乙節，業經被告於原審及本院審理時自承在卷（原審
    卷第80頁），核與證人即告訴人Ｂ男於偵查中指證：被告說
    「是你太太要來給我騎的」，有在庭的警察（按指證人吳元
    傑）、我女兒聽到，警察臨時有事離開，我女兒後來才到，
    被告又說了一次；警察來時及我女兒Ｃ女到場時，洪添才都
    有跟大家說是我太太Ａ女自己要給他騎等語（偵字第5141號
    卷第55頁、偵續字第127號卷第23頁），及證人即到場處理
    之員警吳元傑於偵查中及原審審理時所證述有聽到被告說「
    是你太太要來給我騎的」等語（偵字第5141卷第55至56頁、
    原審卷第79頁）、證人Ｃ女於偵查中證述：被告一直要趕我
    們走，還很大聲說「是你老婆自己要來給我騎，我有什麼辦
    法」，當時我爸Ｂ男跟我說警察有來過，但是我跟警察沒有
    碰到面等語（偵續字第127號卷第73至74頁）相符，堪信屬
    實。又本件案發地點係被告住處外，故不特定人均有可能行
    經該處而見聞之，自屬不特定人得以共見共聞之處所。是本
    件被告有於上開時、地，先後2次於不特定人得以共見共聞
    之被告住處外，接續以「是你妻子自己要來給我騎的」等具
    有毀損Ａ女名譽之言語誹謗Ａ女之事實，應堪認定。被告雖
    以前詞置辯，然被告是否因為與Ｂ男發生爭吵、互罵，而為
    上開誹謗言語，係屬犯罪動機問題，仍無礙本件誹謗罪之成
    立，尚難以此解免被告之刑事責任，是辯護人主張被告之行
    為不構成誹謗云云，亦不足採。
(七)、綜上所述，本件被告上開所辯，要屬事後卸責之詞，核與事
    實不符，不足採信。本件事證明確，被告上開犯行均堪以認
    定，應予依法論科。
三、核被告所為，係犯刑法第225條第1項之乘機性交罪及同法第
    310條第1項之誹謗罪。被告先後2次誹謗Ａ女之行為，時間
    緊接，罪名相同，係於密切接近之時地實施，侵害同一法益
    ，各行為之獨立性極為薄弱，依一般社會健全觀念，在時間
    差距上，難以強行分開，在刑法評價上，以視為數個舉動之
    接續施行，合為包括之一行為予以評價，較為合理，屬接續
    犯，應為包括之一罪。被告所犯乘機性交罪及誹謗罪，行為
    互殊，犯意各別，應予分論併罰。
四、上訴駁回部分：原審以被告洪添才誹謗犯行犯罪事證明確，
    適用刑法第310條第1項、刑法施行法第1條之1之規定，審酌
    被告明知被害人Ａ女為智能障礙之已婚女子，對於現實生活
    認知及是否與人發生性交行為之道德判斷能力、處理能力均
    有不足，卻為滿足其個人私慾，利用被害人不知抗拒之機會
    與之性交，後並出言誹謗被害人Ａ女，對被害人Ａ女及其家
    屬身心造成嚴重傷害，及被告之智識程度、生活狀況、犯罪
    動機等一切情狀，就被告所犯誹謗罪，處有期徒刑三月。其
    認事用法及量刑，核無不合。被告上訴謂爭吵時出言難免戲
    謔不雅云云，執詞否認犯罪，然其此部分所辯無可採取，業
    如前述。檢察官另上訴指摘原審量刑過輕云云，惟量刑輕重
    係屬事實審法院得依職權自由裁量之事項，苟已斟酌刑法第
    57條各款所列情狀而未逾越法定刑度，不得遽指為違法（最
    高法院72年度臺上字第6696號、75年度臺上字第7033號判例
    要旨參照）；且在同一犯罪事實與情節，如別無其他加重或
    減輕之原因，下級審量定之刑，亦無過重或失輕之不當情形
    ，則上級審法院對下級審法院之職權行使，原則上應予尊重
    （最高法院85年度臺上字第2446號裁判意旨參照）。原審已
    依刑法第57條之規定，審酌被告上開一切情狀而量處罪刑，
    難認失輕，檢察官此部分上訴所指，亦非可取。上訴人等關
    於誹謗罪部分之指摘，均無足取，此部分上訴應予駁回。
五、撤銷改判部分：原審以被告乘機性交犯行部分，犯罪事證明
    確，予被告論罪科刑，固非無見。惟(一)原判決未及審酌被告
    業於100年3月14日與Ａ女、Ｂ男成立調解並當場給付全數賠
    償金予Ａ女、Ｂ男收受，有本院100年度附民移調字第35號
    調解程序筆錄在卷可稽，取得Ａ女、Ｂ男諒解，原審所處之
    刑，已失所據。(二)被告此部分犯罪之情狀顯可憫恕（詳如後
    述），原判決未予斟酌，亦有未洽。檢察官以被告為逞個人
    私慾，利用被害人不知抗拒之機會與之性交，甚且出言誹謗
    ，未向被害人表示歉意、未與被害人和解，惡性實屬非輕，
    原判決竟就被告所犯乘機性交罪及誹謗罪，僅分別量處有期
    徒刑三年四月及三月，定應執行之刑為有期徒刑三年五月，
    量刑顯然過輕云云，上訴指摘原判決不當。惟被告與Ａ女、
    Ｂ男業於本院審理期間之100年3月14日成立調解並當場給付
    全數賠償金額予Ａ女、Ｂ男收受，有本院100年度附民移調
    字第35號調解程序筆錄在卷可稽，業如前述，是檢察官上訴
    所指科刑偏失事項，難認有理由。又被告上訴謂不知Ａ女係
    智能障礙，且Ａ女為已婚且維持婚姻生活達二十餘年並育有
    子女三人之人，對於性生活之認知應與常人無異，Ａ女之精
    神鑑定報告亦認Ａ女之智能障礙程度，應未完全影響其對自
    身性行為應有的基礎道德判斷能力，是難對被告繩以乘機性
    交罪之責云云，雖無足取，已詳述於前，惟其另以業成立調
    解，請求從輕量刑，則非無據，原判決此部分既有前揭可議
    ，即屬無可維持，應由本院將原判決關於乘機性交罪部分暨
    所定應執行刑均撤銷改判。按刑事審判旨在實現刑罰權之分
    配的正義，故法院對有罪被告之科刑，應符合罪刑相當之原
    則，使輕重得宜，罰當其罪，以契合社會之法律感情，此所
    以刑法第57條明定科刑時應審酌一切情狀，尤應注意該條所
    列10款事項以為科刑輕重之標準，並於同法第59條賦予法院
    以裁量權，如認「犯罪之情狀可憫恕，認科以最低度刑仍嫌
    過重者，得酌量減輕其刑」，復對連續犯之加重其刑，採相
    對主義，俾使法院就個案之量刑，能斟酌至當。而刑法第59
    條規定犯罪之情狀可憫恕者，得酌量減輕其刑，其所謂「犯
    罪之情狀」，與同法第57條規定科刑時應審酌之一切情狀，
    並非有截然不同之領域，於裁判上酌減其刑時，應就犯罪一
    切情狀（包括第57條所列舉之10款事項），予以全盤考量，
    審酌其犯罪有無可憫恕之事由（即有無特殊之原因與環境，
    在客觀上足以引起一般同情，以及宣告法定低度刑，是否仍
    嫌過重等等），以為判斷。查本案被告洪添才無前科紀錄，
    有臺灣高等法院被告前案紀錄表在卷可考，素行尚屬良好，
    雖違犯本案乘機性交證人Ａ女之犯行，惟事後坦承有對Ａ女
    為性交行為，尚知悔悟，且業與Ａ女、Ｂ男成立調解並賠償
    渠等損失，而取得Ａ女、Ｂ男諒解，並建請法院從輕量刑，
    有本院100年度附民移調字第35號調解程序筆錄在卷可稽，
    衡以被告犯罪之手段、情節之輕重，暨其所犯乘機性交罪，
    為法定最輕本刑三年以上有期徒刑之罪，又被告已77歲年事
    已高，倘處以法定最輕本刑，仍屬失之過苛而有情輕法重之
    情，在客觀上足以引起一般人之同情，其情節實堪憫恕，爰
    就所犯乘機性交罪部分，依刑法第59條之規定，減輕其刑。
    爰審酌被告明知被害人Ａ女為智能障礙之已婚女子，對於現
    實生活認知及是否與人發生性交行為之道德判斷能力、處理
    能力均有不足，卻為滿足其個人私慾，利用被害人不知抗拒
    之機會與之性交，對被害人Ａ女及其家屬身心造成傷害，並
    審酌其犯後態度，及其智識程度、生活狀況、犯罪動機等一
    切情狀，量處如主文第二項所示之刑，併就撤銷改判部分及
    上訴駁回部分所處之刑，定應執行之刑如主文第四項所示。
六、末查，被告洪添才未曾因故意犯罪，而受有期徒刑以上刑之
    宣告，素行尚稱良好，有臺灣高等法院被告前案紀錄表在卷
    可按，被告於警詢、偵查中雖矢口否認犯行，且曾對外為不
    利於Ａ女之言詞，其雖有上開不當之言行，然於本院審理時
    坦承確實有於前揭時、地，以其陰莖插入Ａ女陰道之方式，
    對Ａ女為性交行為1次，及於Ｂ男向其質問Ａ女行蹤時，當
    場以「是你妻子自己要來給我騎的」等語辱罵等事實不諱，
    並已與Ａ女、Ｂ男成立調解，足見被告已有所悔悟，參酌被
    告已高齡達77歲，諒其經此教訓，應知警惕，而無再犯之虞
    ，本院認對其所宣告之刑以暫不執行為適當，併予宣告緩刑
    五年，以啟自新。又被告所犯刑法第225條第1項之罪，係同
    法第91條之1第1項所定應施予強制處分之罪，本件既對被告
    宣告緩刑，應依同法第93條第1項第1款規定，併諭知被告應
    於緩刑期間付保護管束。
參、據上論斷，應依刑事訴訟法第369條第1項前段、第364條、
    第368條、第299條第1項前段，刑法第225條第1項、第59條
    、第51條第5款、第74條第1項第1款、第93條第1項第1款，
    判決如主文。
本案經檢察官張慧瓊到庭執行職務。
中    華    民    國    100    年    5    月    25    日
            刑事第十庭    審判長法  官  江  錫  麟
                                法  官  陳      葳
                                法  官  紀  文  勝                          
以上正本證明與原本無異。 
乘機性交罪部分，得上訴
誹謗罪部分，不得上訴。                
如不服本判決應於收受送達後10日內向本院提出上訴書狀，其未
敘述上訴之理由者，並得於提起上訴後10日內向本院補提理由書
（均須按他造當事人之人數附繕本）「切勿逕送上級法院」。

                                書記官  吳  姁  穗

中    華    民    國    100    年    5    月    25    日

附錄：
中華民國刑法第225條第1項
對於男女利用其精神、身體障礙、心智缺陷或其他相類之情形，
不能或不知抗拒而為性交者，處 3 年以上 10 年以下有期徒刑
。
中華民國刑法第310條第1項
意圖散布於眾，而指摘或傳述足以毀損他人名譽之事者，為誹謗
罪，處 1 年以下有期徒刑、拘役或 5 百元以下罰金。